臺灣板橋地方法院民事判決　　　　　　　 96年度訴字第885號
原　　　告　　戊○○
訴訟代理人　　江鶴鵬律師
被　　　告　　甲○○
訴訟代理人　　蕭萬龍律師
複訴訟代理人　林哲倫律師
上列當事人間請求返還房屋事件，經本院於民國96年10月9 日言
詞辯論終結，判決如下：
    主  文
被告應將坐落臺北縣板橋市○○○路275 號5 樓之房屋騰空返還
與原告。
被告應給付原告新臺幣壹拾貳萬仟伍佰壹拾陸元，及自民國九
十六年五月八日起至清償日止，按年息百分之五計算之利息。並
自民國九十六年四月七日起至交還第一項所示房屋之日止，按月
給付原告新臺幣壹萬零貳佰玖拾參元。
原告其餘之訴駁回。
訴訟費用由原告負擔百分之五，餘由被告負擔。
本判決第一項、第二項於原告以新臺幣伍拾柒萬貳仟元、新台幣
陸萬陸仟元供擔保後得假執行。但被告如於假執行程序實施前，
分別以新台幣壹佰柒拾壹萬伍仟佰元、新台幣壹拾玖萬伍仟伍
佰陸拾拾柒元為原告預供擔保後，得免為假執行。
原告其餘假執行之聲請駁回。
      事實及理由
一、原告起訴主張：
    (一)按門牌號台北縣板橋市○○○路275 號5 樓之房屋係原告
      所有，惟因原告身處南部，無暇北上親自照顧，故將房屋
      委託友人即訴外人乙○○代為照顧。惟於民國96年1 月間
      竟收受一名自稱為乙○○債權人之女子即被告甲○○之來
      函，告知乙○○因欠伊新台幣（下同）100 萬元，為清償
      該筆債務及利息，乃以上揭房屋之使用權為擔保，並以該
      100 萬元之民間利息計算租金後，將該屋出租予伊使用，
      雙方並約定以租金抵充利息，直至債務清償為止，伊才搬
      遷返還房屋。惟查上揭房屋自始為原告所有，原告未授權
      任何人代為處分或為出租之行為，故原告根本不承認被告
      與乙○○間之租賃契約法律關係，縱被告發付信函催告原
      告限期承認其等之租賃關係，然亦因原告逾期未為確答，
      依民法第170 條第1 項之規定，而視為拒絕承認。因此被
      告與乙○○間之租賃法律關係對原告不生效力。故被占有
      原告房屋使用係屬無權占有。爰依民法第767 條之規定，
      請求被告遷讓房屋。
    (二)如前所述，被告無權占有原告房屋使用致原告受有相當於
      租金之損害，而被告卻受有相當於租金之利益，依民法第
      179 條之規定，被告應返還原此部分之利益。又依被告來
      函自承其於95年4 月7 日遷入原告房屋居住使用至今，故
      至少截至96年4 月6 日止被告無權占有原告房屋使用已滿
      1 年。被告雖抗辯租金係按其債權額100 萬元之民間利息
      計付，然民間利息多少？被告未提及，如何確定亦無法得
      知，故原告在無法確知被告與乙○○明確租金之情況下，
      特依土地法第97條第1 項之規定，以房屋之總價
      2,058,553 元之年息百分之十計算出被告與乙○○間之租
      金應為每年205,855 元。則被告自95年4 月7 日起至96年
      4 月6 日止，此1 年即因其無權占用原告房屋，而享有相
      當於1 年租金之不當得利，而致原告受有損害，被告應返
      還原告此不當得利，特依民法第179 條規定，請求被告給
      付。另被告自96年4 月7 日起至伊騰空返還原告房屋日止
      ，被告仍屬無權占有原告房屋使用狀態，每月仍然享有相
      當於月租17,155元之不當得利，而致原告受有損害，為此
      亦依民法第179 條規定請求被告給付。
      並聲明：(一)被告應將原告所有門牌號坐落台北縣板橋市○
      ○○路275 號5 樓之房屋騰空返還原告。(二)被告應給付原
      告205,855 元及自本繕本送達翌日起按年利率百分之五計
      算之利息。(三)原告應自96年4 月7 日起至返還房屋日止，
      按月於每月7 日給付原告17,155元。(四)上列一、二、三項
      ，請准原告供擔保後得予假執行。
二、被告則抗辯：系爭房屋乃係訴外人丁○○介紹乙○○所購買
    ，且購買之初即為向銀行超貸，乙○○遂借用身為小學教師
    且領有教師證之原告擔任名義購買人，並將系爭房屋借名登
    記於原告名下。惟乙○○購買系爭房屋後，向被告表示因尚
    積欠約60萬元之尾款及40萬元之仲介費等，故欲向被告借款
    100 萬元支應，並表示其身為實際所有權人，可以讓被告使
    用系爭房屋，並以使用之租金抵充借款之利息。被告認為乙
    ○○之提議尚可接受，遂借款100 萬元予乙○○，並與乙○
    ○簽立租賃契約後自95年4 月7 日起開始入住系爭房屋。被
    告入住系爭房屋後，原告並未提出過任何異議，且亦未到訪
    過系爭房屋，故原告應僅係系爭房屋之借名登記人而非實際
    所有權人無誤。既然乙○○為系爭房屋之實際所有權人，就
    系爭房屋之管理、使用等具有事實上之處分權，則乙○○於
    向被告借款後，與被告簽立租約，同意以讓被告使用系爭房
    屋抵付借款利息，則被告占用系爭房屋自有法律上之權源。
    原告請求被告遷讓房屋，並給付不當得利，實屬無據等語。
    並聲明：(一)原告之訴駁回。(二)如受不利判決，被告願供擔保
    請准免予宣告假執行。
三、兩造於本院96年9 月11日言詞辯論期日協議整理之爭點為：
    系爭房屋是否為乙○○所有，但借名登記於被告名下？茲就
    上開爭點審究如下：
    (一)按所有人對於無權占有或侵奪其所有物者，得請求返還之
      ；對於妨害其所有權者，得請求除去之。民法第767 條前
      段及中段定有明文。次按占有人於占有物上行使之權利，
      僅推定其適法有此權利而已，觀民法第943 條規定自明。
      被告依此規定，於占有物行使權利時，因推定之結果，固
      不須舉證證明其權利，惟若原告已證明其為系爭基地之所
      有人，而推翻法律之推定，則被告就其主張對該基地之占
      有有合法正當權源之事實，自應負舉證責任（最高法院74
      年度臺再字第1 號判決、83年度臺上字第2441號判決意旨
      參照）。
    (二)查原告主張系爭房屋及其坐落基地現登記為原告所有，有
      土地及建物登記簿謄本各1 份、所有權狀之影本各1 紙附
      於本院卷第7- 12 頁可稽，並為被告所不爭執（見本院96
      年6 月22日言詞辯論筆錄），則原告主張其為系爭房屋之
      所有權人，即堪採信。被告抗辯有向乙○○承租系爭房屋
      ，固據提出租賃契約書之影本1 份附於本院卷第81-87 頁
      可稽，惟該租賃契約除約定租賃期限為自95年4 月7 日起
      至96年4 月6 日止1 年，及被告有交付100 萬元為押租保
      證金外，並未約定每月租金之數額，已與一般租賃契約之
      常情有違，且該租賃契約並記載於被告搬離時，乙○○願
      無條件返還100 萬元，亦與租約保證金之性質不符，且與
      被告抗辯係以該100 萬元之本金、利息抵作利息之情不合
      ，則被告與乙○○間就系爭房屋是否確有成立租賃契約關
      係，已非無疑問。且原告否認有授權乙○○代為出租系爭
      房屋予被告，依債為特定人間之權利義務關係，僅債權人
      得向債務人請求給付，第三人並無請求債務人向債權人給
      付之權利之債之相對性原則，被告與乙○○間之租賃契約
      關係，僅有拘束契約契約當事人之效力，而無法拘束契約
      以外之第三人即原告甚明。被告雖又抗辯：系爭房屋係屬
      乙○○所有，僅借名登記於原告名下等語，並舉證人乙○
      ○、丁○○、丙○○為證，但經本院依被告陳報址通知證
      人，證人乙○○則已遷移新址不明，被告亦陳明其已出境
      前往大陸地區，證人丁○○、丙○○則均未到場，自難信
      被告上開抗辯係屬真實。又被告既無法舉證證明系爭房屋
      應為乙○○所有，則其聲請本院命原告提出每月繳交房屋
      貸款之匯款憑證或繳款紀錄，以證明原告是否為實際所有
      權人，即無必要。此外，被告就其有占有系爭房屋之正當
      權源乙節，並未再舉證以為證明，則其抗辯有權占有系爭
      房屋，即屬無據，洵無足採。從而，原告依民法第767 條
      之規定，請求被告返還房屋，為有理由，應予准許。
四、查被告無占有系爭房屋之正當權源，依社會通常觀念，無權
    占有使用他人所有之房屋，受有相當於租金之利益，致他人
    受損害。又被告係自95年4 月7 日起即使用系爭房屋迄今，
    此為被告所不爭執（本院96年10月9 日言詞辯論筆錄），則
    原告依民法第179 條之規定，請求被告返還自95年4 月7 日
    起迄今占用系爭房屋之不當得利，洵屬有據。按城市地方房
    屋之租金，以不超過土地及其建築物申報總價年息10% 為限
    ，土地法第97條第1 項定有明文。所謂土地及建築物之總價
    額，依土地法施行法第25條規定，土地價額依法定地價；建
    築物價額則依該管市縣地政機關估定之價額而言。而依土地
    法施行法第148 條規定，土地所有權人依土地法所申報之地
    價為法定地價。且平均地權條例第16條前段規定：舉辦規定
    地價或重新規定地價時，土地所有人未於公告期間申報地價
    者，以公告地價80% 為其申報地價。而目前縣市地政機關並
    未開辦建築物價額估定業務，則原告主張以稅捐稽徵機關核
    定之課稅現值1,715,300 元作為計算系爭房屋價額之基準，
    即非無據。本院審酌系爭土地95年度之申報地價、公告現值
    ，及系爭房屋位於台北縣板橋市○○○路，鄰近南興路批發
    市○○○○○路夜市、板南線府中站及亞東醫院，店家林立
    ，交通便利，生活機能良好等一切情狀，亦據原告陳明，並
    有地圖之影本1 份附於本院卷第28頁可稽，且為被告所不爭
    執（本院96年10月9 日言詞辯論期日），認應按基地申報地
    價年息百分之六計算年租金為適當。則被告每月應給付原告
    之不當得利為10,293元【（1,715,300 + 15,760 X 1,815 X
    120/10,000）X 6%≒12 =10,293，元以下四捨五入】。則原
    告請求被告給付自95年4 月7 日起至96年4 月6 日止相當於
    租金之不當得利，在123,516 元（10,293 X12=123,516）及
    自96年5 月8 日（即起訴狀繕本送達翌日）起至清償日止，
    按年息百分之五計算之利息，暨自96年4 月7 日起至返還系
    爭房屋之日止，按月給付原告10,293元之範圍內，為有理由
    ，應予准許。逾上開範圍之請求，為無理由，應予駁回。
五、兩造均陳明願供擔保請求宣告假執行及免為假執行，經核原
    告勝訴部分尚無不合，爰分別酌定相當擔保金額而宣告之。
    原告敗訴部分，其假執行之聲請已失所附依，爰併予駁回之
    。
六、結論：本件原告之訴為一部有理由、一部無理由，並依民事
    訴訟法第79條、第390 條第2 項、第392 條第2 項，判決如
    主文。
中　　華　　民　　國　　96　　年　　10　　月　　23　　日
                  民事第二庭    法　官　陳麗玲
以上正本係照原本作成
如對本判決上訴，須於判決送達後20日內向本院提出上訴狀
中　　華　　民　　國　　96　　年　　10　　月　　23　　日
                            書記官　陳玉心
